臺灣嘉義地方法院民事判決
110年度嘉簡字第480號
原      告  台新國際商業銀行股份有限公司

法定代理人  尚瑞強  
訴訟代理人  王裕程  
被      告  林火生  

            林寬益  

            林寬智  

            林淑瑛  


上列當事人間代位請求分割遺產事件，本院於民國110年9月14日
言詞辯論終結，判決如下： 
    主  文
被告林火生、林寬益、林寬智、林淑瑛及被代位人林志明即林寬
裕，應就附表一所示財產辦理繼承登記。
被告林火生、林寬益、林寬智、林淑瑛及被代位人林志明即林寬
裕就附表一所示財產，應按附表二所示應繼分比例分割為分別共
有。
訴訟費用新臺幣（下同）4,300元，由兩造按如附表二所示訴訟
費用分擔比例負擔。 
    事實及理由
一、原告主張：被代位人林志明即林寬裕積欠原告債務393,652
    元及其利息未為清償，查如附表一所示之不動產（下稱系爭
    不動產）原為林志明即林寬裕之被繼承人徐雪紅所有，徐雪
    紅已死亡，其繼承人均未拋棄繼承，依繼承之法律關係應由
    林志明即林寬裕及被告林火生、林寬益、林寬智、林淑瑛繼
    承而公同共有，應繼分比例各如附表二，林志明即林寬裕及
    被告林火生、林寬益、林寬智、林淑瑛迄今尚未就系爭不動
    產辦理繼承登記，復未就系爭不動產協議分割，亦無不能分
    割之情形，因林志明人即林寬裕已陷於無資力而怠於行使分
    割系爭不動產之權利，已妨礙原告對林志明即林寬裕財產之
    執行，原告為保全債權之必要，自得代位林志明即林寬裕請
    求分割系爭不動產，以終止繼承人間之公同共有關係。爰依
    民法第242 條、第1164條之規定提起本訴等語，並聲明：（
    一）被代位人林志明即林寬裕與林火生、林寬益、林寬智、
    林淑瑛應就附表一之不動產辦理繼承登記。（二）被代位人
    林志明即林寬裕及被告火生、林寬益、林寬智、林淑瑛應就
    附表一所示之不動產，應按附表二之應繼分比例分割為分別
    共有。 
二、被告均以：同意原告之請求。
三、本院得心證之理由：
（一）原告主張林志明即林寬裕積欠其債務未為清償，業據其提
      出本院109年度司促字第1501號支付命令暨確定證明書為
      證(本院卷第10至11頁)，而林志明即林寬裕於109年間之
      財產總額及所得之給付總額均為0 元等情，有本院依職權
      調閱之稅務電子閘門財產所得調件明細表在卷可憑。足認
      原告確為被代位人林志明即林寬裕之債權人且其已無力清
      償債務；又被繼承人徐雪紅於104年2月14日死亡而遺留系
      爭不動產，其繼承人為林志明即林寬裕及被告林火生、林
      寬益、林寬智、林淑瑛之應繼分應如附表二所示等情，有
      原告提出系爭不動產之土地登記第一類謄本、繼承系統表
      、戶籍謄本為證，並經本院向財政部南區國稅局調閱被繼
      承人徐雪紅之遺產稅核定通知書（本院卷第19至28頁、第
      41至43頁）在卷可稽，且為被告所不爭執，堪信為真實。
      　
（二）債務人怠於行使其權利時，債權人因保全債權，得以自己
      之名義，行使其權利；但專屬於債務人本身者，不在此限
      ，民法第242 條定有明文。又繼承人自繼承開始時，除本
      法另有規定外，承受被繼承人財產上之一切權利、義務；
      繼承人有數人時，在分割遺產前，各繼承人對於遺產全部
      為公同共有，此為民法第1148條第1 項前段、第1151條分
      別明定，故繼承人於繼承開始後，其對遺產之權利，性質
      上應屬具有財產價值之權利，且非專屬債務人本身之權利
      ，自得由債權人依民法第242 條規定代位行使之。經查，
      被代位人林志明即林寬裕積欠原告債務未清償且為徐雪紅
      之繼承人，而系爭不動產未見有何依法律規定或依契約訂
      定不分割之情形，則系爭不動產未辦理分割確足認被代位
      人有怠於行使遺產分割請求權之情事，致其無從按應繼分
      比例取得系爭不動產，進而清償積欠原告債務。故原告主
      張代位提起本件分割遺產訴訟以消滅系爭不動產之公同共
      有關係，即屬有據。
（三）因繼承於登記前已取得不動產物權者，應經登記，始得處
      分其物權，民法第759 條定有明文。又繼承人將公同共有
      之遺產，變更為分別共有，係使原公同關係消滅，另創設
      繼承人各按應有部分對遺產有所有權之新共有關係，其性
      質應屬分割共有物之處分行為，故該遺產如係不動產，繼
      承中一人或數人除經全體繼承人同意外，非先為全體繼承
      人之利益，辦理公同共有之繼承登記後，依民法第759 條
      之規定，應不得逕行請求將該遺產變更為分別共有登記（
      最高法院85年度台上字第1873號判決意旨參照）。經查，
      系爭不動產登記所有人仍為徐雪紅，有系爭不動產登記第
      一類謄本可參，其繼承人即林志明即林寬裕及被告林火生
      、林寬益、林寬智、林淑瑛尚未就系爭不動產辦理繼承登
      記，而因分割遺產屬處分行為須登記後方得為之，原告訴
      請林志明即林寬裕及被告林火生、林寬益、林寬智、林淑
      瑛就系爭不動產辦理繼承登記，為有理由，應予准許，爰
      判決如主文第1項所示。
（四）繼承人欲終止其間之公同共有關係，惟有以分割遺產之方
      式為之，而公同共有物分割之方法，依民法第830 條第2
      項之規定，按分別共有物分割之規定即以原物分配或變賣
      分割為之。是以，將遺產之公同共有關係終止改為分別共
      有關係，性質上屬於分割遺產方法之一（最高法院82年度
      台上字第748 號判決意旨參照）。裁判分割遺產訴訟，為
      形式之形成訴訟，其事件本質為非訟事件，究依何種方式
      為適當，法院有自由裁量之權，並應斟酌當事人之聲明、
      遺產之性質、經濟效用及全體繼承人之利益等情事公平決
      之，不受當事人聲明之拘束，惟應斟酌全體繼承人之利害
      關係、遺產之性質、價格及利用效益等情事，以謀分割方
      法之公平適當。本院審酌原告代位提起本件訴訟目的，係
      在於將來備供就被代位人所分得財產為強制執行，且依系
      爭不動產之財產性質、經濟效用及各繼承人利益，由各繼
      承人按其應繼分比例分割為分別共有，此分割方法並無何
      困難且符合各繼承人利益及公平原則，而林志明即林寬裕
      (長男)及被告林火生(配偶)、林寬益(次男)、林寬智(三
      男)、林淑瑛(長女)均為被繼承人徐雪紅之配偶及直系血
      親卑親屬之關係，因繼承而公同共有系爭不動產，依民法
      第1138條、第1141條之規定，其等應繼分應如附表二所示
      。是系爭不動產按各繼承人之應繼分比例分割為分別共有
      ，應屬適當公允之分割方式，爰判決如主文第2 項所示。
四、因共有物分割、經界或其他性質上類似事件涉訟，由敗訴當
    事人負擔訴訟費用顯失公平者，法院得酌量情形，命勝訴之
    當事人負擔其一部，民事訴訟法第80條之1 定有明文。裁判
    分割遺產之形成訴訟，法院決定遺產分割之方法時，應斟酌
    何種分割方法較能增進遺產之經濟效益，並兼顧全體繼承人
    之利益，以決定適當之分割方法，不受原告聲明之拘束，亦
    不因何造起訴而有不同。本件原告即代位人請求裁判分割遺
    產雖有理由，惟關於訴訟費用之負擔，仍應如附表二訴訟費
    用分擔比例欄所示比例由兩造分別負擔，始屬公允。經核本
    件訴訟費用確定為第一審裁判費4,300元，爰確定如主文第
    3 項所示。
五、訴訟費用負擔之依據：民事訴訟法第80條之1 、第85條第1
    項前段。 
中　　華　　民　　國　　110 　年　　9 　　月　　28　　日
                  臺灣嘉義地方法院嘉義簡易庭
                                  法　官　陳思睿
以上正本係照原本作成。
如對本判決上訴，須於判決送達後20日內向本庭（嘉義市文化路
308之1號）提出上訴狀（均須按他造當事人之人數附繕本）。如
委任律師提起上訴者，應一併繳納上訴審裁判費。
中　　華　　民　　國　　110 　年　　9 　　月　　28　　日
                                  書記官  黃士祐
附表一：被繼承人徐雪紅所遺財產 編號  不動產標示面積（平方公尺）  權利範圍1嘉義縣○○鎮○○段0000地號土地85.8  1分之12嘉義縣○○鎮○○段000○號建物(門牌號碼:嘉義縣○○里0鄰○○路○段000號)109.8  1分之1附表二 ：編號共有人應繼分比例訴訟費用分擔比例1林志明即林寬裕1/51/5(由原告負擔)2林火生1/51/53林寬益1/51/54林寬智1/51/55林淑瑛1/51/5